【裁判字號】    93,訴,349
【裁判日期】    951102
【裁判案由】    侵權行為損害賠償
【裁判全文】
臺灣宜蘭地方法院民事判決               93年度訴字第349號
原      告  丁○
                      之19號.
訴訟代理人  吳慶隆律師
被      告  甲○○
                      （現在臺灣宜蘭監獄執行中）
            乙○○
            丙○○
上列當事人間侵權行為損害賠償事件，本院判決如下：
    主  文
被告應連帶給付原告新台幣壹佰零壹萬玖仟壹佰元，及自民國九
十三年八月三日起至清償日止，按週年利率百分之五計算之利息
。
原告其餘之訴駁回。
訴訟費用由被告連帶負擔十分之四，餘由原告負擔。
本判決原告勝訴部分於其以新台幣拾萬玖仟柒佰元供擔保後
，得假執行，但被告如以新台幣壹佰零壹萬玖仟壹佰元為原告預
供擔保，得免為假執行。
原告其餘假執行之聲請駁回
    事實及理由
壹、原告起訴主張：
一、被告甲○○於民國93年3月8日下午，騎乘機車將在宜蘭縣羅
    東鎮「桃源茶室」上班之被害人陳鳳嬌（即原告之妻），載
    至宜蘭縣羅東鎮○○街「慈惠小吃部」，與被告乙○○、被
    告丙○○及訴外人游建明（綽號牛筋）、莊金（綽號二姊
    ）等4人一起飲酒後，再將被害人陳鳳嬌載返宜蘭縣冬山鄉
    ○○路91號住宅發生性行為，迨至同日晚間11時許，被告甲○○竟將業已酒醉之被害人陳鳳嬌獨自留在該宅3樓，旋被
    害人陳鳳嬌於93年3月8日晚間11時許至翌日凌晨3時許之間
    ，打開該宅3樓後方陽台之1扇鐵門，欲從3樓後方陽台攀爬
    離去時，失足摔落該宅後方地面之菜園內。
二、詎被告甲○○於93年3月9日凌晨3時許，發現被害人陳鳳嬌
    趴在該宅後方之菜園內而呻吟喊叫「老公」時，竟未加救護
    ，而任由業已受有頭部撕裂傷、四肢多處瘀、擦傷、第四節
    頸椎完全骨折斷裂、胸骨完全骨折及胸骨下挫傷出血等重傷
    害而陷於無自救力之被害人陳鳳嬌獨自趴在該宅後方菜園內
    ，迄至93年3月9日上午8、9時許，因恐被害人陳鳳嬌摔落後
    方菜園而受傷之事實為人發現，乃陸續召來被告丙○○、乙○○2人，並基於共同遺棄之犯意聯絡，於同日上午10時許
    ，由被告甲○○、丙○○、乙○○3人將尚有生命之被害人
    陳鳳嬌從菜園搬至該宅客廳內，杜絕被害人陳鳳嬌於白天為
    外人發現而送醫救治之機會；而被告甲○○至此仍不將生命
    垂危之被害人陳鳳嬌送醫，反而在被告丙○○、乙○○2人
    相繼離去後，其亦於上午近11時許，外出前往訴外人莊金
    家中，與被告被告丙○○、訴外人游建明等人一起飲酒，而
    將頸椎受傷後不當移動導致呼吸困難而完全喪失自救能力之
    被害人陳鳳嬌棄置在該宅客廳內，致使被害人陳鳳嬌終因多
    重性挫性骨折等傷害而造成神經性休克死亡。
三、衡諸被告三人所為，在民事上應負民法第184條侵權行為賠
    償責任，而被告三人係共同遺棄被害人陳鳳嬌致死，依民法
    第185條之規定，渠等自應負連帶賠償責任。原告總計支出
    殯葬費用計新台幣（下同）319,000元，又按不法侵害他人
    致死者，被害人之配偶，雖非財產之損害，亦得請求賠償之
    相當金額，民法第194條亦定有明文。原告之妻被害人陳鳳
    嬌驟然被害死亡，令原告精神上萬分痛苦，爰向被告3人請
    求連帶精神慰撫金2,200,000元，總計原告原告所受之損害
    達2,519,000元，謹先請求被告三人應連帶賠償原告
    2,500,000元。並聲明：(一)被告應連帶給付原告2,500,000元
    ，及自起訴狀繕本送達翌日起至清償日止按年息百分之五計
    算之利息。(二)願供擔保請准宣告假執行。
貳、被告之抗辯：
一、被告乙○○、丙○○則以：其於93年3月9日上午將被害人陳
    鳳嬌抬入被告甲○○家中，乃係因被害人陳鳳嬌喝酒醉跌入
    被告甲○○家中之菜園，被告甲○○無法將被害人陳鳳嬌抬
    入室內，被告甲○○乃要求被告丙○○一起抬入，惟因被害
    人陳鳳嬌體重較重，2人無法抬入，被告甲○○乃要求被告
    乙○○一起抬被害人陳鳳嬌入室內，故就上開過程而言，被
    告乙○○、丙○○之本意僅係受被告甲○○之託，共同將被
    害人陳鳳嬌抬入室內，以免一直曝在室外，主觀上亦認為爾
    後應如何照料被害人陳鳳嬌，亦屬被告甲○○之事，根本無
    將被害人陳鳳嬌遺棄「使其發生」或「任其發生」死亡結果
    之直接或間接故意。就被害人陳鳳嬌所受之傷害，依法務部
    法醫研究所之鑑定報告，被害人所受傷害外觀上並不致讓人
    認該等傷勢足以致死而使被害人處於無自救之狀態，且被害
    人之血液檢驗結果，酒精濃度為76mg/dl，為微醉程度，被
    告乙○○、丙○○當時依被害人陳鳳嬌身上之酒味，因而認
    被害人陳鳳嬌係因酒醉而無法自行爬起，乃幫助被告甲○○
    將被害人陳鳳嬌抬入室內，故對於被害人陳鳳嬌當時是否處
    於無自救力之狀態未有認識，又何來遺棄之故意。並聲明：
    駁回原告之訴，並願供擔保請准宣告免為假執行。
二、被告甲○○則以：當初晚上3點多伊起來時，聽到後面有聲
    音，過去看到被害人陳鳳嬌躺在菜園上，伊說妳不是回去了
    ？被害人說要自己打電話叫計程車，所以伊回去房間睡覺，
    早上起來聽到菜園有叫聲，看到被害人陳鳳嬌躺在菜園上，
    伊問被害人陳鳳嬌昨天不是回去了嗎，被害人陳鳳嬌沒有答
    話只是點頭發出嗯的聲音，我說妳能不能自己進來睡覺，她
    說不用，因為天氣很冷伊就拿毯子蓋在被害人的身上，等到
    天亮後就請被告乙○○、被告丙○○幫忙扶被害人到客廳等
    語，茲為抗辯，並聲明：駁回原告之訴。
、本院之判斷：
一、查被告甲○○於93年3月8日下午，騎乘機車將在宜蘭縣羅東
    鎮「桃園茶室」上班之被害人陳鳳嬌載至宜蘭縣羅東鎮○○
    街之「慈惠小吃部」，與被告乙○○、丙○○，及訴外人游
    建明、莊金等人一同飲酒後，再由被告甲○○再騎乘機車
    載被害人陳鳳嬌載返位於宜蘭縣冬山鄉○○路91號住處，並
    與被害人陳鳳嬌在該住處發生性行為，嗣於93年3月8日晚間
    ，被告乙○○與訴外人楊國棟、朱國楨等人相繼前往被告甲○○上開住處一同飲酒，且被告乙○○、訴外人朱國楨、楊
    國棟等人於飲酒後相繼離去，被害人陳鳳嬌仍留在被告甲○○住處，而於93年3月8日晚間11時許至翌日凌晨3時許之間
    ，被害人陳鳳嬌打開3樓後方陽台鐵門，欲從3樓陽台攀爬離
    去之際，失足壓破2樓陽台之石綿瓦後墜落1樓廚房後方之菜
    園內，而被告甲○○於93年3月9日凌晨3時許發現被害人陳
    鳳嬌已趴在住處後方菜園內，竟未做任何處置，至當日上午
    8、9時許，始以電話與被告丙○○、乙○○聯絡後，被告丙○○、乙○○陸續前往被告甲○○住處，並合力將被害人搬
    至客廳後，被告乙○○、丙○○即先後離開，被告甲○○亦
    於93年3月9日上午11時許，外出前往訴外人莊金家中，與
    被告丙○○、訴外人游建明等人一起飲酒，嗣於93年3月9日
    下午3時許被告甲○○返回住處後，被害人陳鳳嬌業因多重
    性鈍挫性骨折而造成神經性休克死亡，被告甲○○始於93年
    3 月9日下午5時12分許向警報案。而臺灣宜蘭地方法院檢察
    署檢察官偵查後，認被告甲○○、乙○○、丙○○3人涉犯
    遺棄致死案件，以93年度偵字第889號案件提起公訴，並經
    本院以93年度訴字第292號刑事案件審理，有上開偵查、刑
    事卷宗影本在卷可參。
二、被告甲○○於上開刑事案件審理中，自承於93年3月8日下午
    ，騎乘機車將被害人陳鳳嬌載至宜蘭縣羅東鎮○○街之「慈
    惠小吃部」，與被告乙○○、丙○○，及訴外人游建明、莊
    金等人一同飲酒後，其再騎乘機車載被害人陳鳳嬌載返住
    處，並與被害人陳鳳嬌在該住處發生性行為等情。而依證人
    楊國棟、朱國楨於偵查中之證述（93年度偵字第889號偵查
    卷93年3月31日偵訊筆錄），於93年3月8日晚間，被告乙○○與訴外人楊國棟、朱國楨等人相繼前往被告甲○○上開住
    處一同飲酒，且被告乙○○、訴外人朱國楨、楊國棟等人於
    飲酒後相繼離去，被害人陳鳳嬌仍因酒醉留在被告甲○○住
    處。且於案發後經宜蘭縣警察局員警至被告甲○○住處蒐證
    後，製有現場勘查報告書一份，依報告書內容所載，被告甲○○住處3樓係鐵皮屋加蓋建築，2樓通往3樓樓梯口有1道木
    門，門上除喇叭鎖外加裝1道門閂，3樓後方陽台有1鐵門，
    且於案發後就該住處3樓前、後陽台之鐵門及後陽台矮牆均
    有新的手指抹痕，於後陽台外之2樓鐵窗遮雨棚上，發現手
    掌抹痕及鞋印痕，其中鞋印痕跡與被害人所穿著鞋底痕符合
    ，於1樓廚房外菜園，發現有些許蔬菜被壓倒及被害人鞋子1
    隻，沾有血液之衛生紙1團、衛生紙盒1個，並於廚房排水溝
    旁地上發現約有頭部大小凹陷狀、該凹陷處有1塊沾血碎石
    磚頭，並有明顯血跡及毛髮，另於水溝旁及水溝內均有廚房
    屋頂石綿瓦碎片，而廚房屋頂石綿瓦有1處破洞，該破洞距
    離二樓遮雨棚約1公尺，於廚房屋頂石綿瓦留有被害人鞋子1
    隻。而被告甲○○自陳於93年3月9日凌晨3時許起床後發現
    被害人陳鳳嬌趴在後方菜園內，足堪認定被害人陳鳳嬌於酒
    醉後留在被告甲○○住處，而於93年3月8日晚間1至翌日凌
    晨3時許之間，打開3樓後方陽台鐵門，欲從3樓陽台攀爬離
    去之際，失足墜落1樓廚房後方之菜園內。
三、被告甲○○於93年3月9日上午發現被害人陳鳳嬌仍趴在菜園
    內，並未採取任何措施，而以電話與被告丙○○、乙○○聯
    絡後，被告丙○○、乙○○陸續前往被告甲○○住處，並合
    力將被害人搬至客廳，惟被告乙○○、丙○○即先後離開，
    被告甲○○亦於93年3月9日上午11時許，外出前往訴外人莊
    金家中，與被告丙○○、訴外人游建明等人一起飲酒，嗣
    於93年3月9日下午3時許被告甲○○返回住處後，始於93年3
    月9日下午5時12分許向警報案等情，被告甲○○3人於刑事
    案件中均自承在卷。而被害人陳鳳嬌因自高處墜落地面，受
    有頭部左頂部撕裂傷一處、下頷部有二處瘀傷、四肢有多處
    瘀、擦傷及第四節頸椎完全骨折斷裂、胸骨完全骨折與胸骨
    下挫傷等多重性骨折等傷害，最後因神經性休克死亡，業經
    臺灣宜蘭地方法院檢察署檢察官督同法醫師相驗並解剖覆驗
    屬實，有臺灣宜蘭地方法院檢察署勘驗筆錄、相驗屍體證明
    書、驗斷書及法務部法醫研究所（93）法醫所醫鑑字第0391
    號鑑定書等件及相驗照片數幀附卷可證。關於被害人陳鳳嬌
    因高處墜落致第四節頸椎完全骨折斷裂，導致神經性休克，
    依據醫學文獻記載，大部分的脊椎受傷在產生傷害時便有脊
    椎神經受損的情形，會出現脊椎休克症狀，而脊椎受傷的處
    理方法，最重要為要防止再度傷害，嚴禁不適當的移動脊椎
    ，如因移動不當，會引起頸椎移位，導致呼吸困難或低血壓
    死亡，而被害人自高處墜落後，已有脊椎受傷致急性四肢癱
    瘓及膀胱失去控制的情形，如因移動不當，造成第二次傷害
    ，依據醫學文獻可以持續以小時甚至以日計算，亦有法務部
    法醫研究所93年6月18日法醫理字第0390001649號函可參（
    93年度偵字第889號偵查卷第110頁至第116頁）。則本件被
    害人自高處墜落後，被告甲○○3人將被害人陳鳳嬌搬移至
    室內即棄置不理，致被害人因此不當之搬移終因受有頸椎完
    全斷裂等多重鈍挫性骨折等傷害而導致神經性休克死亡，則
    被告之行為與被害人之死亡結果間顯有相當因果關係。
四、按因故意或過失，不法侵害他人之權利者，負損害賠償責任
    。故意以背於善良風俗之方法，加損害於他人者亦同。數人
    共同不法侵害他人之權利者，連帶負損害賠償責任﹔不能知
    其中孰為加害人者，亦同。民法第184條第1項、第185條第1
    項分別定有明文。被告甲○○於93年3月9日凌晨3時許即發
    現被害人陳鳳嬌跌趴於後院菜園內，未即時加以照應，嗣於
    當日上午醒來後，見陳鳳嬌仍趴於菜園內，且有前往探視，
    而以被害人陳鳳嬌摔落之處所，靠近廚房排水溝旁地上有約
    頭部大小凹陷狀，該凹陷處有一塊沾血碎石磚塊，地上並有
    明顯血跡、毛髮及沾有血液之衛生紙一團，而廚房屋頂石綿
    瓦有1處破洞，住處客廳地板有血跡遭擦拭痕跡，餐桌椅背
    有一條沾血濕毛巾，顯然從被害人陳鳳嬌受傷及現場之情狀
    ，不難察覺陳鳳嬌係自高處墜落，且受傷流血，傷勢非輕，
    而有送醫檢查及治療之必要及急迫性，被告甲○○猶不將被
    害人送醫救護，僅電話連絡被告丙○○、乙○○將已受傷之
    被害人陳鳳嬌搬移至屋內，於被告丙○○、乙○○陸續離開
    後，僅餘被告甲○○1人處理被害人陳鳳嬌之傷勢，被告甲○○竟置被害人陳鳳嬌於不顧，而逕自出外飲酒，被告甲○○具有遺棄被害人陳鳳嬌之故意甚明。另被告乙○○、丙○○雖抗辯僅因被告甲○○之要求，而將被害人陳鳳嬌自戶外
    抬入客廳內，並無遺棄被害人陳鳳嬌之故意云云，但依前述
    被害人陳鳳嬌跌落之菜園情形，及被害人受傷後遭被告3人
    抬入客廳之過程中，仍沿途滴落血跡，顯見被害人陳鳳嬌跌
    落後受傷非輕，且被告乙○○、丙○○2人協助被告甲○○
    將搬入客廳之內時，被告3人自承被害人陳鳳嬌猶有意識等
    情，顯見被害人陳鳳嬌雖自高處墜落地面，惟於被告3人搬
    運之際，被害人陳鳳嬌仍有生命跡象。被告乙○○、丙○○
    將被害人陳鳳嬌抬入室內後，致使被害人陳鳳嬌喪失為他人
    所發現而送醫救治之機會，且因不當移置行為致被害人傷勢
    加重，被告乙○○、丙○○2人關於移置被害人陳鳳嬌之行
    為，自應負有事後積極處理被害人陳鳳嬌之義務，惟被告乙○○、丙○○卻未積極處理，而將被害人陳鳳嬌逕自交付被
    告甲○○後即予離去，事後亦未曾加以聞問，致脊椎受傷猶
    遭不當移置之被害人陳鳳嬌終因前揭傷害死亡，被告乙○○
    、丙○○就其不當移置行為以致被害人陳鳳嬌死亡，對被害
    人死亡結果亦難謂無過失之責任。依前開規定，被告甲○○
    、乙○○、丙○○3人自應負連帶侵權行為責任。
五、再按不法侵害他人致死者，對於支出醫療及增加生活上需要
    之費用或殯葬費之人，亦應負損害賠償責任。被害人對於第
    三人負有法定扶養義務者，加害人對於該第三人亦應負損害
    賠償責任。不法侵害他人致死者，被害人之父、母、子、女
    及配偶，雖非財產上之損害，亦得請求賠償相當之金額，民
    法第192條第1項、第2項、第194條分別定有明文。爰就原告
    主張之損害分別審酌如後：
  (一)殯葬費部份：原告主張總計319,100元，已提出統一發票影
    本2紙、安奉牌位申請書、宜蘭縣立殯儀館規費收據3紙、明
    細表、懷恩禮儀用品社估價單等件為證。
  (二)精神慰撫金部分：本件原告之配偶陳鳳嬌因被告三人之侵權
    行為而死亡，原告受有精神上之痛苦，原告請求被告賠償非
    財產上之損害賠償，自屬有據，查原告學歷為國民小學、其
    名下位於基隆市有一處房產，而被告乙○○以打零工為生，
    被告丙○○現無工作，另被告甲○○前以打零工為生，現在
    臺灣宜蘭監獄服刑中，本院審酌兩造之身分、地位、經濟能
    力及原告所受精神上痛苦等一切情狀，認原告請求賠償慰撫
    金700,000元，為有理由。
六、綜上所述，原告主張依據侵權行為之法律關係，請求被告應
    連帶給付1,019,100元，及自起訴狀繕本送達翌日即93年8月
    3日起至清償日止，按週年利率百分之五計算之法定遲延利
    息，為有理由。逾此部分之請求為無理由，應予駁回。
七、假執行之宣告：本判決原告勝訴部份，兩造均陳明願供擔保
    請准宣告假執行或免為假執行，核均無不合，爰分別酌定相
    當之擔保金額，予以准許。至原告敗訴部份，其假執行之聲
    請自失所附麗，應予駁回。
八、兩造間其餘攻擊防禦方法，與本件判決結果無影響，爰不一
    一論列，併此敘明。
九、訴訟費用之負擔：民事訴訟法第79條、第85條第2項。
中    華    民    國    95    年    11    月    2     日
                          臺灣宜蘭地方法院民事庭
                              法  官  辜漢忠
正本與原本無異
如對本裁定抗告須於裁定送達後10日內提出抗告狀 (須附繕本)
，並繳納抗告費新臺幣1,000元。
中    華    民    國    95    年    11    月    3     日
                              書記官  陳憲文


司法院資訊處製作；財團法人民間司法改革基金會備份。
